最高法院民事裁定　　　　　　　九十六年度台抗字第四七一號
再 抗告 人　甲○○
訴訟代理人　陳志勇律師
上列再抗告人因與相對人榮民工程股份有限公司間確認僱傭關係
存在聲請訴訟救助事件，對於中華民國九十六年四月二十七日台
灣高等法院裁定（九十六年度抗字第五○一號），提起再抗告，
本院裁定如下：
    主  文
原裁定廢棄，應由台灣高等法院更為裁定。
    理  由
本件台灣台北地方法院（下稱台北地院）九十六年度救字第三五
號確認僱傭關係存在聲請訴訟救助事件，再抗告人主張伊因家境
窘困，無力支付訴訟費用，前向財團法人法律扶助基金會花蓮分
會申請法律扶助獲准而聲請訴訟救助，經台北地院裁定駁回，再
抗告人對之提起抗告。原法院以：按無資力者，得申請法律扶助
。又本法所稱無資力者，係指符合社會救助法之低收入戶或其每
月可處分之收入及可處分之資產低於一定標準者；前項所稱一定
標準之認定辦法，由基金會定之。又經分會准予法律扶助之無資
力者，其於訴訟程序中，向法院聲請訴訟救助時，應准予訴訟救
助。但另有不符法律扶助事實之證明者，不在此限，分別為法律
扶助法第十三條、第三條及第六十二條所明定。關於無資力者及
其每月可處分之收入及可處分之資產低於一定標準者，財團法人
法律扶助基金會受法律扶助者無資力認定標準（下稱無資力認定
標準）第二條第二款、第三條第一項亦各列明其符合之資格及標
準。查再抗告人之個人所得明細表記載其九十四年度之薪資及股
利給付總額為新台幣（下同）六十四萬四千八百五十三元，平均
每月收入五萬三千七百三十七元，加計申請人資力審查詢問表上
所載黃春美擔任保姆每月收入一萬元，共計六萬三千七百三十七
元，已逾再抗告人家庭成員共四人之全家每月可處分總收入四萬
八千元。至再抗告人全家可處分資產計有再抗告人所有房地價值
一百三十萬四千八百元、投資股票價值十四萬二千七百四十元，
總計一百四十四萬七千五百四十元，惟上開房地現為再抗告人全
家共同居住唯一之不動產，且其價值不超過四百萬元，得不計入
可處分之資產。再抗告人全家可處分資產額應為十四萬二千七百
四十元，平均每人可處分資產為三萬五千六百八十五元，低於無
資力認定標準可處分資產十五萬元。是再抗告人全家平均每人可
處分資產雖低於無資力認定標準可處分之資產，然其全家每月可
處分總收入已逾無資力認定標準可處分之收入，兩者合計即不符
合無資力認定標準第二條所稱之無資力者，依法律扶助法第六十
二條但書規定，不應准予訴訟救助等詞，因而裁定維持台北地院
所為駁回再抗告人訴訟救助之聲請之裁定，駁回其抗告。
按法律扶助法第三條所稱可處分之收入，包括工作收入、股利及
其他可處分之收入等，所謂工作收入係指其實際工作之所得，上
揭無資力認定標準第四條亦有明訂。查卷附稅務電子閘門財產所
得調件明細表記載再抗告人九十四年度薪資所得為五十九萬四千
六百三十七元（扣繳單位為相對人），股利憑單十三筆及其他所
得一筆依序四萬一千八百五十六元、八千三百六十元，合計六十
四萬四千八百五十三元，惟稽諸上開花蓮分會於九十五年三月三
十一日製作之申請人資力審查詢問表備註欄記載再抗告人「二月
底遭解僱後無工作」，再抗告人所提起確認僱傭關係存在之訴且
狀陳：相對人於九十五年一月一日至同年二月二十八日之定期僱
傭契約期滿後解僱伊等情（分見台北地院卷三至五頁、原法院卷
一四及一八頁），則再抗告人自九十五年三月間申請法律扶助時
起是否因遭相對人解僱而嗣後已無薪資所得，洵非無疑。原法院
未遑詳查，遽駁回再抗告人訴訟救助之聲請，尚嫌速斷。次查法
律扶助法所稱無資力者係指其每月可處分之收入及可處分之資產
低於一定標準者，則申請人倘因僱傭契約終止，又別無工作，自
屬缺乏實際工作之所得，要非得以其僱傭契約終止以前乃至舊年
度之薪資所得全額予以平均計算而認定為其每月可處分之收入。
乃原法院見未及此，徒以再抗告人九十四年度薪資所得五十九萬
四千六百三十七元及股利平均每月收入五萬三千七百三十七元，
加計家人擔任保姆每月收入一萬元，共計六萬三千七百三十七元
，已逾再抗告人全家每月可處分之總收入四萬八千元，逕認再抗
告人不符合無資力者之資格而為不利再抗告人之論斷，自難謂無
適用法規顯有錯誤之情形，且所涉及之法律見解亦具有原則上之
重要性。再抗告論旨，指摘原裁定不當，聲明廢棄，非無理由。
據上論結，本件再抗告為有理由。依民事訴訟法第四百九十五條
之一第二項、第四百七十七條第一項、第四百七十八條第二項，
裁定如主文。
中　　華　　民　　國　九十六　年　　七　　月 　十三 　日
                      最高法院民事第三庭
                          審判長法官  吳　正　一
                                法官  劉　福　聲
                                法官  黃　義　豐
                                法官  簡　清　忠
                                法官  陳　碧　玉
      本件正本證明與原本無異
                                      書  記  官
中　　華　　民　　國　九十六　年　　七　　月  二十三  日
                                                     ｍ
